【裁判字號】    99,勞再易,5
【裁判日期】    990430
【裁判案由】    給付退休金差額
【裁判全文】
臺灣高等法院臺中分院民事判決  99年度勞再易字第5號
再  審原告  台灣電力股份有限公司
法定代理人  丙○○
訴訟代理人  趙偉程律師
再  審被告  乙○○
            丁○○
            甲○○
上列當事人間請求給付資遣費等事件，再審原告對於中華民國99
年2月8日本院96年度勞上易字第5號所為確定判決，提起再審之
訴，本院判決如下：
    主  文
再審之訴駁回。
再審訴訟費用由再審原告負擔。
    事實及理由
一、再審原告主張：
  (一)原確定判決對於再審原告於一審「民事辯論意旨狀」附件四
    及二審「民事答辯二狀」附件五所提出之證物，即內政部台
    （75）內勞字第44055號函及經濟部75年11月13日經（75 ）
    國營字第49800號函釋，完全未予調查，上開函釋係73年勞
    動基準法公布施行間，國營事業之主管機關經濟部就夜點費
    是否屬於勞動基準法之工資範疇，曾函詢當時勞動基準法的
    主管機關內政部勞工司，案經內政部邀集經濟部所屬事業單
    位各工會理事長座談，並與經濟部會商後，經濟部乃將會議
    結論轉知再審原告「其中有關夜點費不應計入平均工資之項
    目」，該證物足以影響判決之結果，詎原審對上開重要證物
    ，完全未予調查，亦未於判決理由中說明其為不重要之證據
    ，僅於原確定判決內以：「況勞動基準法施行細則於94年6
    月14日修正時，已將上開第10條第9款有關夜點費及誤餐費
    之規定刪除，以避免雇主巧立名目，規避將該給付列入平均
    工資計算」云云。惟94年6月14日勞動基準法施行細則係針
    對全國各企業所作成、具通案性的解釋，基於特別法優於普
    通法之法則及個案優先之法理及勞動基準法之主管機關勞委
    會至今從未就75年間之個案認定加以廢棄等情，再審原告之
    夜點費不應計入平均工資項目之個案認定仍應優先於94年6
    月間之修正及通案解釋。因此，上開重要證物如經前審加以
    調查、斟酌，原確定判決將不致於為再審原告發放予員工之
    夜點費應屬平均工資範疇之論斷，而對於再審被告等於前審
    給付退休金差額之訴，即應全部予以駁回。
  (二)原確定判決對於再審原告於一審「民事答辯二狀」附件一、
    二、三、四所提出之證物即台灣電力公司（43）管人字第01
    75號通知、人事規章彙編（玖）待遇四－１「餐點費標準」
    即電人（一）字6406-0321號函、電人一字第6402-0079號函
    及（80）人處發字第0308號函，雖有調查，然未就調查之結
    果予以判斷，且再審原告於一審主張自42年迄今，公文皆以
    「點心費」表示，除通知各單位知悉外，尚登載於公報中供
    員工隨時閱覽。再審原告與員工間約定夜點費屬於點心費之
    性質，而排除於薪資總額，均有合意等語，原審亦未予調查
    。質言之，再審原告所屬員工歷來依上開證物所示之規定請
    領夜點費，再審原告亦依上開證物所示之規定發給，足證再
    審原告與員工間約定夜點費屬於點心費之福利性質而排除於
    工資範疇；又再審被告等到再審原告公司任職前，再審原告
    公司對於夜班輪值人員即有發給點心、餐食之制度存在，此
    所發給點心費之制度沿用迄今，從未變更其點心之性質，該
    性質亦不因其名為「夜點費」，就有所不同。而勞雇雙方合
    意所約定之勞動條件只要不違反勞動基準法所定之最低標準
    ，即屬有效，包括行政機關、司法機關在內之任何人均不得
    謂其約定無效或以任何方式企圖變更勞雇間之勞動條件，故
    勞動條件優於勞動基準法部分（如給付夜點費），即應回歸
    契約自由原則，蓋此部分純屬民事、私法契約性質，再審原
    告與所屬員工含再審被告乙○○、丁○○、甲○○間，自渠
    等受僱時起，乃至於渠等在職期間內，均有「工資範疇不及
    夜點費，夜點費屬於福利性質」之合意，該項私法關係之約
    定迄無變更，基於契約自由原則，前審自應予以尊重，並不
    得違背該項合意而為再審原告敗訴之判決。另按系爭夜點費
    如屬勞務對價者，當應按實際出勤時間按比例領取，惟再審
    原告卻規定必須出勤二小時以上始能報支領取固定之數額，
    且值班連跨初夜及深夜者，只能報支深夜點心費，而非初夜
    及深夜點心費一起報支，即再審原告發給之夜點費係按輪值
    次數1個月結算1次，並非每月固定支付一定金額，且不論輪
    值2小時、4小時或8小時，均係報支1次夜點費，不因工作時
    間延長而有所增加，亦不論值班者之職級、薪給數額、工作
    內容等差異，一律支給相同數額之夜點費，即不因員工作業
    種類及其工作複雜性、經驗、學歷、智力、技能、勞心度、
    勞力度、年資、職級之不同而有差異，是夜點費顯係恩惠性
    給與，而非勞務之對價甚明。再審原告為國營事業，員工薪
    資採職位分類制，員工工資按職等不同而有不同，凡必須以
    工資為計算之基準的項目，因員工職等不同而有不同，如七
    職等員工之加班費之計算是按其七職等之薪給來計算，而十
    職等員工之加班費之計算則是按其十職等之薪給來計算，相
    同是加班一小時，七職等之加班費與十職等之加班費當然會
    有不同。且輪值工作如屬超時工作者，另加給加班費，而加
    班費中不扣除夜點費，由此亦可證明夜點費係屬恩給之點心
    費之性質而非工作報酬。詎原確定判決針對上開足以影響判
    決之重要證物，雖於原確定判決有所調查，然僅是沿革面之
    調查，針對再審原告基於上開證物所為「再審原告與員工間
    約定夜點費屬於點心費之福利性質而排除於工資範疇」之重
    要主張，則未做任何之判斷。
  (三)經查，再審原告係國營事業，受到國營事業管理法以及經濟
    部所屬事業機構用人費薪給管理要點之拘束，其員工之工資
    實施法定單一薪點制，是以除法定單一薪點所示給付金額可
    認為係工資外，要難認為夜點費屬於工資。因之，再審原告
    發放予員工之夜點費具有法律外之恩給性質，否則如將夜點
    費認係「工資」，國營事業管理法第14條「國營事業應撙節
    開支，其人員待遇及福利，應由行政院規定標準，不得為標
    準以外之開支」及經濟部所屬事業機構用人費薪給管理要點
    第3點「各事業機構人員之薪給，採薪點制」等規定所採取
    法定薪點制，即成為具文。原審消極的不適用國營事業管理
    法第14條以及經濟部所屬事業機構用人費薪給管理要點第3
    點等法規，且顯然影響判決之結果，自該當民事訴訟法第49
    6條第1項第1款「適用法規顯有錯誤」之情形，而得據以為
    提起再審之訴之理由。
  (四)再審原告夜點費發放制度係從日據時代即已設立，早於42年
    對三班制各發變電所深夜值班人員即有發給「午夜點心費」
    每人每夜2元，須購買食品不得發給現款，自64年6月起則分
    為「初夜點心費」15元及「深夜點心費」30元並明文適用於
    所有聘用人員、工程特約技術員、定期契約工及服務工，再
    審原告夜點費早期係以發放食品之實物給付方式為之，而參
    照勞動基準法第22條「工資之給付，應以法定通用貨幣為之
    。但基於習慣或業務性質，得於勞動契約內訂明一部以實物
    給付」之規定，此種實物給付方式需是基於習慣或業務性質
    並應於勞動契約中訂明，始能成為工資之一部，惟再審原告
    與員工間之勞動契約並無工資之一部以實物給付之約定，則
    依勞動基準法第22條之規定，再審原告早期所採發放食品之
    夜點費，即被排除於工資範疇之外，再審原告夜點費之發放
    食品方式，於65年1月間因發放食品須檢附收據報銷等手續
    繁瑣，始改以發放現款方式代之，然而此僅是發放方式的改
    變，就夜點費仍屬於餐點費之性質並未變更，仍應有勞動基
    準法第22條之適用，故改為發放現款之夜點費亦應排除於工
    資範疇之外。原審消極的不適用勞動基準法第22條之規定，
    且顯然影響判決之結果，自該當民事訴訟法第496條第1項第
    1款「適用法規顯有錯誤」之情形，而得據以為提起再審之
    訴之理由等語，為此求為判決：(一)原確定判決廢棄；(二)再審
    被告等於前審之訴均駁回；(三)再審程序及再審前程序之訴訟
    費用，均由再審被告負擔。
二、本件未行言詞辯論，無再審被告之聲明及陳述可資記載。
三、本院得心證之理由
  (一)按確定終局判決適用法規顯有錯誤者，當事人得對之聲明不
    服，提起再審之訴，民事訴訟法第496條第1項第1款定有明
    文，所謂適用法規顯有錯誤，係指確定判決就事實審法院所
    確定之事實而為法律上判斷，有適用法規顯有錯誤之情形而
    言（最高法院71台再字第30號判例意旨參照），並應以確定
    判決違背法規或現存判例解釋者為限，不包括認定事實錯誤
    、取捨證據失當、判決不備理由及在學說上諸說併存致發生
    法律上見解歧異，尚無法規判解可據者（最高法院57年度台
    上字第1091號判例及90年度台再字第27號判決意旨參照）。
    至於消極的不適用法規之情形雖亦包括在內，惟需消極的不
    適用法規顯然於判決之結果有影響者為限，且亦不包括漏未
    斟酌證據及認定事實錯誤之情形在內（司法院釋字第177號
    解釋、最高法院60年度台再字第170號、同院63年度台上字
    第880號判例及同院87年度台上字第1936號判決參照）。次
    按依民事訴訟法第466條不得上訴於第三審法院之事件，其
    經第二審確定之判決，如就足影響於判決之重要證物，漏未
    斟酌者，亦得提起再審之訴，同法第497條固有明文，然所
    謂足影響於判決之重要證物，乃指若予斟酌該證物，可能改
    變原確定判決之結論之謂，若斟酌該證物，原確定判決之結
    論亦不會受到任何影響者，即非該條所稱之證物。
  (二)經查，本院98年度勞上易字第43號請求給付退休金差額事件
    ，就再審原告前揭所陳一、(一)之部分固未於判決中表示其取
    捨之意見，然就本件夜點費是否為工資之判斷，已於原確定
    判決理由欄第四項中詳細說明其論據，即：「．．．，勞動
    基準法第55條第2項、第2條第3款及第4款分別定有明文。依
    上開法條規定，所謂工資，應包括：1.由雇主給付勞工。2.
    勞工因工作所獲得之對價。3.須為經常性之給與等三要件。
    其中所謂經常性之給與，只要在一般情形下經常可以領得之
    給付即屬之。再上開所謂『經常性』非指時間概念上之經常
    性，而是指制度上之經常性而言。亦即為雇主企業內之制度
    ，雇主有支付勞工給與之義務時，該給與即為經常性給與，
    因為在既定制度下，勞工每次滿足該制度所設定之要件時，
    雇主即有支付該制度所訂給與之義務。倘雇主為改善勞工生
    活而給付非經常性給與，或為其單方之目的，給付具有勉勵
    、恩惠性質之給與，即非為勞工之工作給付之對價，亦與勞
    動契約上之經常性給與有別，自不得列入工資之範圍。又所
    謂因工作所獲得之對價，由勞動契約之法理言之，若為勞工
    因提供勞務而由雇主所獲得之對價，本應認定為工資。此由
    勞動基準法第2條第1款『從事工作獲致工資』之規定，及民
    法第482條關於僱傭契約之定義提及『一方為他方服勞務，
    他方給付報酬』之規定即可得知。至於何種給付構成勞務之
    對價，應由給付之性質判斷之，即應審究該給付與勞務之提
    供是否處於同時履行之關係，雇主得否以勞工未提供勞務而
    拒絕某一給付，或當雇主不為某一給付，勞工得否拒絕勞務
    之提供等相關情狀予以判斷。準此，判斷雇主之給付是否為
    工資，不應以其給付名稱為何判斷，始可防止雇主將勞工因
    工作而獲得之經常性報酬，改為其他非工資之名義，以規避
    將該給付計入平均工資內。」，而再審原告主張之內政部台
    （75）內勞字第44055號函及經濟部75年11月13日經（75）
    國營字第49800號函釋，僅為上開單位內部對夜點費性質之
    解釋，原確定判決依據法律獨立審判，不受上開函釋之拘束
    ，且上開函釋乃94年6月14日勞動基準法施行細則第10條第9
    款修正前而作成，而勞動基準法施行細則於修正後，已將上
    開第10條第9款有關夜點費及誤餐費之規定刪除，足認上開
    函釋，不足以推翻原確定判決所認定上開夜點費認定為工資
    之事實。另再審原告主張原確定判決對於前揭所陳一、(二)之
    部分，就調查之結果未予判斷云云，惟本院98年度勞上易字
    第43號請求給付退休金差額事件就此部分已於原確定判決理
    由四中詳細說明其論據，並以「再查，被上訴人公司從日據
    時代即已設立夜點費制度，於43年1月12日開始對三班制各
    發、變電所深夜值班人員發給『午夜點心費』每人每夜2元
    ，於43年1月起即調高夜點費為每人每夜4元，50年5月起再
    調高『夜點費』為10元，自64年6月起則分為『初夜點心費
    』1 5元及『深夜點心費』30元，並明文適用於所有聘用人
    員、工程特約技術員、定期契約工及服務工。自64年6月間
    起，被上訴人公司復陸續公布『台灣電力公司人員超時工作
    報酬暨各項餐費核發規定』，載明發給各項餐費之金額標準
    ，而餐點費種類有誤餐費、早餐費、深夜點心費、初夜點心
    費4種。嗣於65年1月間被上訴人公司將原本值班、超時工作
    或其他原因等由公司供給各種餐點（包括誤餐、夜點）者，
    修正為支給各種餐點費。後並於80年間明文規範初夜及深夜
    點心費之報支條件，值班員工必須於20至24時出勤2小時以
    上始能報支領取初夜點心費；必須於0至6時出勤2小時以上
    始能報支領取深夜點心費，且值班連跨初夜及深夜者，僅能
    報支深夜點心費，不得同時報支初夜及深夜點心費等情，有
    臺灣電力公司(43)管人字第175號通知、人事規章彙編（玖
    ）待遇四-1~2、臺灣電力公司電人一字第6402-0079號函、
    （80）人處發字第0308號函在原審卷足憑（見原審卷第85-8
     8頁），足認系爭夜點費為輪值小夜班、大夜班者始得領取
    ，是系爭夜點費，自為被上訴人因特定工作條件形成之固定
    常態工作所取得之給付，為被上訴人因經常性提供勞務所得
    之報酬，具有『勞務對價性』及『經常性給與』之性質，屬
    於上開法條規定之工資。」，並以此作為判斷本件所稱之夜
    點費為係為工資之依據，經本院核閱前揭本院98年度勞上易
    字第43號請求給付退休金差額事件之卷宗查明屬實無訛。從
    而原確定判決依卷內所附之證據資料予以審酌，加以取捨、
    判斷而為事實之認定，既已於原確定判決內詳為敘明其取捨
    、判斷之理由，自非不依證據而逕為判斷；亦無並未認為不
    必要，而仍忽略證據聲明未為調查，或已為調查而未就其調
    查之結果予以判斷。
  (三)又再審原告主張原確定判決消極不適用國營事業管理法第14
    條及經濟部所屬事業機構用人費薪給管理要點第3點等法規
    云云。惟，本件夜點費應否列入平均工資，依原確定判決及
    理由欄第四項記載：「經查，採常態性輪班制度即『三班輪
    班』為上訴人公司之作業方式一節，為兩造所不爭，堪信常
    態性輪班制度即『三班輪班制度』係上訴人公司之固定制度
    。再查，被上訴人公司從日據時代即已設立夜點費制度，於
    43年1月12日開始對三班制各發、變電所深夜值班人員發給
    『午夜點心費』每人每夜2元，於43年1月起即調高夜點費為
    每人每夜4元，50年5月起再調高『夜點費』為10元，自64年
    6月起則分為『初夜點心費』15元及『深夜點心費』30元，
    並明文適用於所有聘用人員、工程特約技術員、定期契約工
    及服務工。自64年6 月間起，被上訴人公司復陸續公布『台
    灣電力公司人員超時工作報酬暨各項餐費核發規定』，載明
    發給各項餐費之金額標準，而餐點費種類有誤餐費、早餐費
    、深夜點心費、初夜點心費4種。嗣於65年1月間被上訴人公
    司將原本值班、超時工作或其他原因等由公司供給各種餐點
    （包括誤餐、夜點）者，修正為支給各種餐點費。後並於80
    年間明文規範初夜及深夜點心費之報支條件，值班員工必須
    於20至24時出勤2小時以上始能報支領取初夜點心費；必須
    於0至6時出勤2小時以上始能報支領取深夜點心費，且值班
    連跨初夜及深夜者，僅能報支深夜點心費，不得同時報支初
    夜及深夜點心費等情，．．．，足認系爭夜點費為輪值小夜
    班、大夜班者始得領取，是系爭夜點費，自為被上訴人因特
    定工作條件形成之固定常態工作所取得之給付，為被上訴人
    因經常性提供勞務所得之報酬，具有『勞務對價性』及『經
    常性給與』之性質，屬於上開法條規定之工資。再被上訴人
    公司雖於43年1月12日開始對三班制各發、變電所深夜值班
    人員發給『午夜點心費』每人每夜2元時，規定該費用須購
    買食品，不得發給現款，及於43年1月份調高為每人每夜4元
    時後，於47年9月12日被上訴人公司並重申深夜值班人員所
    領取為點心，非工作報酬，且每個月不得超過10次等情，然
    查，94年6月14日公布修正前之勞動基準法施行細則第10條
    第9款雖將『差旅費、差旅津貼、交際費、夜點費及誤餐費
    等』排除於同法第2條第3款所稱之其他任何名義之經常性給
    與以外，然該條款規定之差旅費及交際費，因屬不確定之事
    項所支出，故可認並非經常性之給與，至於夜點費部分，從
    該條款所稱之夜點費與誤餐費同列，而誤餐費既屬恩惠性及
    非經常性之給與性質，則夜點費應屬同一性質，亦即該條款
    所稱之夜點費及誤餐費，係指雇主為體恤勞工於夜間工作而
    給與之夜間點心費，或勞工因執行職務延誤正常用餐時間，
    另外給與之餐費。而系爭夜點費係屬勞工工作對價，且具經
    常性，已如前述，與該條款所稱之『夜點費』顯不相同。」
    、「況勞動基準法施行細則於94年6月14日修正時，已將上
    開第10條第9款有關夜點費及誤餐費之規定刪除，以避免雇
    主巧立名目，規避將該給付列入平均工資計算，況本件被上
    訴人發給初夜班之夜點費為250元、深夜班之夜點費為400元
    等情，為兩造所不爭，堪信為真，本院審酌上開金額相差近
    一倍，且明顯超出一般誤餐、點心費之合理消費金額，益證
    系爭夜點費核屬勞動基準法第2條第3款規定之工資無訛，上
    訴人猶執前詞抗辯稱系爭夜點費非屬工資等語，自無可採。
    」等語，可知，原確定判決本諸其法律上之確信，認定本件
    夜點費係勞動基準法第2條第3款及勞動基準法施行細則第10
    條所規定之「其他任何名義之經常性給與」，是依原確定判
    決認定之上開事實，自與國營事業管理法第14條、經濟部所
    屬事業機構用人費薪給管理要點第3點及勞動基準法第22條
    之規定無扞格，其適用法規並無錯誤，至本件夜點費之性質
    究屬恩惠性給與或經常性給與，則屬事實認定問題，原確定
    判決之該項認定縱有錯誤，揆諸上開二前段之說明，亦非所
    謂適用法規顯有錯誤，是再審原告主張原確定判決消極不適
    用國營事業管理法第14條、經濟部所屬事業機構用人費薪給
    管理要點第3點及勞動基準法第22條之規定，顯有錯誤者，
    自無理由。
四、綜上所述，再審原告指摘原再審確定判決有民事訴訟法第49
    6條第1項第1款及第497條之適用法規顯有錯誤或就足影響於
    判決之重要證物漏未斟酌，如經斟酌可受較有利益裁判之再
    審事由，向本院提起本件再審之訴，求予將原確定判決廢棄
    ，准如再審聲明之所示，顯為無理由，爰不經言詞辯論逕予
    判決駁回。
五、據上論結，本件再審之訴為無理由，依民事訴訟法第502條
    第2項、第78條判決如主文。
中    華    民    國    99    年    4     月    30    日
                民事第五庭    審判長法  官  童有德
                                    法  官  古金男
                                    法  官  鄭金龍
以上正本係照原本作成。
不得上訴。
                                    書記官  姚錫鈞
中    華    民    國    99    年    4     月    30    日
                                                      Ｓ

司法院資訊處製作；財團法人民間司法改革基金會備份。
